臺灣新竹地方法院民事裁定
111年度消債職聲免字第6號
聲  請  人  
即債務人    謝玉樹  


代  理  人  洪惠平律師（法扶）
上列當事人因消費者債務清理事件，聲請免責，本院裁定如下：
    主  文
聲請人即債務人謝玉樹不予免責。
    理  由
一、按「法院為終止或終結清算程序之裁定確定後，除別有規定
    外，應以裁定免除債務人之債務。」「法院裁定開始清算程
    序後，債務人有薪資、執行業務所得或其他固定收入，扣除
    自己及依法應受其扶養者所必要生活費用之數額後仍有餘額
    ，而普通債權人之分配總額低於債務人聲請清算前二年間，
    可處分所得扣除自己及依法應受其扶養者所必要生活費用之
    數額者，法院應為不免責之裁定。但債務人證明經普通債權
    人全體同意者，不在此限。」「債務人有下列各款情形之一
    者，法院應為不免責之裁定。但債務人證明經普通債權人全
    體同意者，不在此限：一、於七年內曾依破產法或本條例規
    定受免責。二、故意隱匿、毀損應屬清算財團之財產，或為
    其他不利於債權人之處分，致債權人受有損害。三、捏造債
    務或承認不真實之債務。四、聲請清算前二年內，因消費奢
    侈商品或服務、賭博或其他投機行為，所負債務之總額逾聲
    請清算時無擔保及無優先權債務之半數，而生開始清算之原
    因。五、於清算聲請前一年內，已有清算之原因，而隱瞞其
    事實，使他人與之為交易致生損害。六、明知已有清算原因
    之事實，非基於本人之義務，而以特別利於債權人中之一人
    或數人為目的，提供擔保或消滅債務。七、隱匿、毀棄、偽
    造或變造帳簿或其他會計文件之全部或一部，致其財產之狀
    況不真確。八、故意於財產及收入狀況說明書為不實之記載
    ，或有其他故意違反本條例所定義務之行為，致債權人受有
    損害，或重大延滯程序。」消費者債務清理條例（下稱消債
    條例）第132條、第133條及第134條定有明文。前三條情形
    ，法院於裁定前應依職權調查，或命管理人調查以書面提出
    報告，並使債權人、債務人有到場陳述意見之機會，消債條
    例第136條亦有明文。
二、經查：
㈠、本件聲請人即債務人謝玉樹前於民國（下同）109年7月17日
    聲請更生，惟經本院調查債權人之債權額已逾1,200萬元，
    聲請人改聲請清算，經本院以109年度消債清字第48號裁定
    自110年3月9日17時起開始清算程序，嗣經本院司法事務官
    認本件債務人名下並無具有清算價值之財產，堪認不敷清償
    繼續進行清算程序所需之財團費用及債務，以110年度司執
    消債清字第2號裁定終止清算程序確定在案，本件普通債權
    人因終止清算而未受任何分配，業經本院依職權調閱上開案
    卷查明屬實。依首揭規定，本院應裁定是否准許債務人免責
    。經本院通知全體債權人及債務人到場及函詢全體無擔保債
    權人之意見，除債權人台新資產管理股份有限公司、萬榮行
    銷股份有限公司、仲信資融股份有限公司、臺灣銀行股份有
    限公司未表示意見外，其餘債權人皆表示不同意債務人聲請
    免責，意見如下：
　⒈債權人華南商業銀行股份有限公司表示：不同意債務人免責
    。依本院109年度消債清字第48號裁定審認，債務人每月收
    入35,000元，扣除必要支出16,213元，剩餘18,787元，債務
    人聲請清算前二年可處分所得扣除自己支出之餘額為450,88
    8元（18,787×24），而全體債權人於清算程序期間皆未受償
    ，有消債條例第133條不免責事由而應裁定不免責。
　⒉債權人國泰世華商業銀行股份有限公司表示：不同意債務人
    免責。請調查債務人目前收入情形，因本件清算程序中，全
    體普通債權人未獲分配，倘受償金額低於聲請清算前二年可
    處分之餘額，請依消債條例第133條予以不免責裁定。
　⒊債權人遠東國際商業銀行股份有限公司表示：按本件開始清
    算裁定所載，債務人之每月薪資收入為35,000元，而債務人
    每月必要支出費用應以16,213元為限，是其每月收入扣除必
    要支出尚有餘額18,787元。據此，債權人合理推定債務人聲
    請清算前二年之所得扣除必要支出等開銷後應餘450,888元
    （18,787×24），再參之本案全體無擔保債權人於清算開始
    後全未受償，故債務人已合於消債條例第133條所定不免責
    事由。並請依職權調查債務人有無消債條例第134條各款所
    定之不免責事由。且法院依消債條例第133條、第134條各款
    規定裁定債務人不免確定後，債務人依同條例第141條、第1
    42條規定清償至一定數額，仍得向法院聲請免責。
　⒋債權人玉山商業銀行股份有限公司表示：不同意債務人免責
    ，請調查債務人是否有消債條例第133條、第134條之情事。
　⒌債權人台新國際商業銀行股份有限公司表示：不同意債務人
    免責。請詳察債務人是否有消債條例第133條、第134條各款
    不免責事，諸如查詢債務人入出境資料以確認其是否奢侈浪
    費或隱匿財產之行為。
　⒍債權人中國信託商業銀行股份有限公司表示：不同意債務人
    免責。依本院109年度消債清字第48號裁定所載，債務人聲
    請清算前二年之收入為840,000元（35,000×24），扣除聲請
    清算前二年間每月必要支出389,112元後（16,213×24），剩
    餘450,888元，依消債條例第133條之規定，應受不免責裁定
    。並請本院查察債務人是否有消債條例第134條各款不免責
    之事由。
　⒎債權人良京實業股份有限公司表示：不同意債務人免責，理
    由如下：
  ⑴依本院109年度消債清字第48號裁定理由三、（三）中已認定
    債務人於聲請前2年間，收入減支出之餘額為450,888元（18
    ,787×24個月)。而全體債權人於清算程序中均未受分配，故
    債務人有消債條例第133條不免責事甚明。
  ⑵債權人曾於清算程序中，具狀指陳：債務人有16筆個人有效
    保單，非無清算財團財產價值，請調查該16筆保單質借時點
    及金額外；債務人是否有其他保單未陳報？有無以自己為要
    保人、或嗣後變更要保人（含聲請清算前二年內所發生者）
    、或質借未償還之商業保險保單？如有，則其隱匿財產之行
    為，即屬消債條例第134條第2、8款不免責事由亦明。
  ⒏債權人富邦資產管理股份有限公司表示：不同意債務人免責
    。依本院109年度消債清字第48號裁定，債務人每月可處分
    所得約35,000元，扣除必要支出16,213元，每月尚餘18,787
    元，故其聲請前二年可處分所得扣除自己及依法應受其扶養
    者所必要生活費用之數額為450,888元。然本案經裁定開始
    清算程序後，債權人等並未受償，已構成消債條例第133條
    本文不免責之事由，請裁定債務人不予免責。
㈡、聲請人有消債條例第133條所規定應不免責之情事存在：
  ⒈按法院裁定開始清算程序後，債務人有薪資、執行業務所得
    或其他固定收入，扣除自己及依法應受其扶養者所必要生活
    費用之數額後仍有餘額，而普通債權人之分配總額低於債務
    人聲請清算前二年間，可處分所得扣除自己及依法應受其扶
    養者所必要生活費用之數額者，法院應為不免責之裁定。但
    債務人證明經普通債權人全體同意者，不在此限，消債條例
    第133條定有明文。從而，審認本件聲請人是否有消債條例
    第133條所定不應予免責之事由，即應符合「於清算程序開
    始後債務人有薪資、執行業務所得或其他固定收入，扣除自
    己及依法應受其扶養者所必要生活費用之數額後仍有餘額」
    及「普通債權人之分配總額低於債務人聲請清算前二年間，
    可處分所得扣除自己及依法應受其扶養者所必要生活費用之
    數額」此二要件。
  ⒉聲請人開始清算程序後之收支情形：本院定於111年4月7日通
    知聲請人到庭訊問調查，經聲請人到場陳述：法院裁定開始
    清算後，伊在社區當總幹事，每月收入差不多35,000元，每
    月支出16,213元等語，此有訊問筆錄在卷可佐（見本院卷第
    83-85頁），聲請人主張經准予清算後之每月收入約35,000
    元、每月必要支出為16,213元，核與本院准予其清算裁定認
    定其每月收入及每月必要支出之金額相符，是以聲請人每月
    收入35,000元，扣除每月必要支出16,213元觀之，足認聲請
    人於裁定開始清算後，其每月固定收入扣除必要支出後仍有
    餘額。
  ⒊聲請人聲請清算前2年收支情形（107年7月至109年6月）：聲
    請人於111年4月7日到庭陳述：其聲請前2年之收入，同意用
    107年度全年度所得資料除以2，加上108年全年度所得資料
    ，以及109年度全年度所得資料除以2計算；支出情形每月16
    ,213元等語（見本院卷第83-85頁）。經查，聲請人於107、
    108、109年所得分別為503,500元、421,900元、537,500元
    ，此有本院依職權調查聲請人之稅務電子閘門財產所得調件
    明細表在卷可稽（見清算卷第43、47、295頁、本院卷第87
    頁），依此核算，聲請人聲請清算前2年收入總額為942,400
    元（計算式：503,500元÷2＋421,900元＋537,500元÷2）；另
    聲請人聲請清算前2年內，其每月之必要支出數額，亦係以
    本院上開109年度消債清字第48號裁定所認定之16,213元為
    準，業經聲請人陳述在卷（見本院卷第84頁），依此，則聲
    請人聲請清算前2年內之必要支出總額為389,112元(計算式
    ：16,213元×24），是以聲請人於聲請清算前2年間之可處分
    所得942,400元，扣除自己之必要生活費用之389,112元後，
    尚餘553,288元，而本件普通債權人於清算程序中之分配總
    額為零元，為聲請人所自承，並據調取本院110年度司執消
    債清字第2號事件查明無訛。是以本件債權人分配總額顯低
    於聲請人即債務人聲請清算前2年間，可處分所得扣除自己
    必要生活費用之數額，而該當消債條例第133條規定應不免
    責之情形。
㈢、本件聲請人無消債條例第134條各款不予免責之情形：依消債
    條例關於清算程序係以免責主義為原則，不免責為例外，倘
    債權人主張債務人有消債條例第134條各款所定不免責之情
    事，即應由債權人就債務人有合於上開各款要件之事實，提
    出相當之事證證明之。又本院依職權函詢全體普通債權人之
    結果，其等雖有部分具狀表明本院應查明聲請人有無消債條
    例第134條各款之不免責事由存在等語，惟債權人既未具體
    說明或提出相當事證，以證明聲請人有該條文各款所定不應
    免責之情形，且本院復查無聲請人有何消債條例第134條所
    列各款之不免責事由，自難認債務人有消債條例第134條各
    款所定之情事存在。　　
三、綜上所述，聲請人於開始清算後有固定收入，於扣除自己及
    依法應受其扶養者所需必要生活費用後，仍有餘額，而普通
    債權人依清算程序受分配之總額，低於聲請人於聲請清算前
    二年間可處分所得扣除自己及受其扶養者所必要生活費用之
    數額，依消債條例第133條前段規定，應為不免責之裁定，
    復未經普通債權人同意其免責，情節又非屬輕微，無例外得
    以免責之情事，揆諸上開規定，債務人應不予免責，爰裁定
    如主文。至債務人受不免責之裁定確定後，繼續清償本件之
    債權人達消債條例第141條所規定之數額，即前述之553,288
    元，得再聲請法院裁定免責，附此敘明之。
四、爰裁定如主文。
中    華    民    國     111    年    6    月   16    日
                  民事第二庭  法  官  鄭政宗
以上正本係照原本作成。
如不服本裁定應於送達後10日內向本院提出抗告狀，並繳納抗告
費新臺幣1,000 元。
中　　華　　民　　國　　111 　年　　6 　　月　　17　　日
                              書記官  黃志微